【裁判字號】    99,重訴,347
【裁判日期】    990820
【裁判案由】    不動產所有權移轉登記
【裁判全文】
臺灣臺北地方法院民事判決             99年度重訴字第347號
原      告  乙○○
訴訟代理人  黃梅芬律師
            方瓊英律師
            甲○○律師
            吳忠勇律師
被      告  丙○○
訴訟代理人  許峰源律師
            梁淑華律師
上列當事人間請求不動產所有權移轉登記事件，本院於民國99年
8月5日言詞辯論終結，判決如下：
    主  文
被告應將坐落臺北市○○區○○段二小段第二二二地號土地應有
部分九九六四三分之八五、同小段第二二二之七地號土地應有部
分九九六四三分之八五之所有權，及其上同小段第四五四九建號
、門牌號碼臺北市○○○路○段一七五巷十一號八樓建物之所有
權，均移轉登記與原告。
訴訟費用由被告負擔。
假執行之聲請駁回。
    事  實  及  理  由
一、本件原告起訴主張：
（一）兩造為兄弟關係，原告於民國75年間為自己買屋居住但資
      金有限，遂出賣原告所有坐落臺北縣新店市之房屋，嗣並
      與被告協議將2人之戶籍均遷入其等兄長即訴外人張賢鍇
      之戶籍（門牌號碼臺北市○○○路○段11號4樓），以便
      共同參加臺北市政府正義國宅選購之抽籤，增加抽籤之機
      率，斯時兩造即約定被告僅出借其名義代原告參與抽籤，
      若抽中即借用被告名義供原告辦理所抽中購買不動產之所
      有權登記，原告方為實際上之所有權人，就不動產買賣價
      金、稅金及維護費用等亦均由原告負責，嗣於76年9月間
      果以被告名義抽中而得購買坐落臺北市○○區○○段2小
      段222-7號地號及第222號地號應有部分均為85/99643之土
      地所有權，及其上同小段第4549建號、門牌號碼臺北市○
      ○○路○段175巷11號8樓建物（下合稱系爭房地），被告
      依兩造約定，為辦理上開事宜即於76年10月5日辦理印鑑
      證明並連同印鑑章均交由原告保管，並曾於76年10月12日
      陪同原告簽訂承購國民住宅暨貸款契約書（下稱系爭契約
      ），斯時購入之總價為新台幣（下同）1,761,462元，其
      中原告就訂金30,000元、房地自備款232,662元、產權登
      記費6,330元、3個月管理維護費1,200元、火險費1,768元
      部分，均分別於76年9月23日、76年10月12日及78年10月
      11日為繳納，剩餘價金1,230,000元部分，則由原告借用
      被告名義向訴外人臺北富邦銀行（斯時為臺北市銀行股份
      有限公司）申辦貸款（其中600,000元部分為國民住宅貸
      款、630,000元部分為私人貸款），惟各該貸款實際上均
      由原告按期臨櫃繳款清償，系爭房地所有權且於77年間移
      轉登記為被告名義，於76年10月16日依臺北市政府之通知
      辦理交屋，原告並有重新整修系爭房屋部分之地板、牆壁
      、門窗、天花板及水電工料，嗣後之房屋稅、地價稅亦均
      由原告按期繳納，相關維護管理費用亦由原告給付，嗣後
      系爭房地並曾經出租，而租金收益仍由原告收取，系爭房
      地之相關資料並由原告保管持有，被告從未曾實際入住。
      迨84年間系爭房地依國宅相關規定已可辦理所有權移轉登
      記時，原告請求被告協同辦理系爭房地之所有權移轉登記
      ，卻遭被告一再拖延至今，為此不得已提起本件訴訟，就
      兩造斯時之借名契約關係，因性質上與委任契約同視，自
      得類推適用民法第541條第2項規定，請求被告協同辦理系
      爭房地之所有權移轉登記，或主張終止兩造間之借名契約
      關係後，依回復原狀或不當得利之規定（以上二請求權基
      礎由法院擇一有利者認定，另一即毋庸審酌），訴請被告
      將系爭房地移轉登記與原告。並聲明：如主文第1項所示
      ；並願供擔保請准宣告假執行。
（二）對被告抗辯之陳述略以：房屋稅之前均係由原告繳納，而
      系爭土地之地價稅繳款書應同時併列被告另所有之土地計
      徵，自78年度起該繳款書均係寄送至系爭房屋處並由原告
      繳納，就被告自己所有土地地價稅部分，原告之前雖曾要
      求被告繳納卻遭拒，僅在92年度經原告交付繳款書要求被
      告繳納時，被告有同意繳納，迄98年度後因申訴始改寄被
      告住所而由被告繳納。再者，因系爭房地價款之前有溢繳
      問題，臺北市政府國民住宅處曾於80年1月29日以（8 0
      ）北市宅五字第03394號函通知退款13,577元，被告為此
      並曾於80年2月7日偕同原告辦理領款手續，但實際退款仍
      由原告領取，且斯時此退款必須攜帶被告國民身分證及印
      章辦理，斯時原告確有經被告同意配合辦理。
二、被告則抗辯以：否認與原告間有借名登記之契約關係，原告
    就此應負舉證責任，至於系爭房地多年來雖由原告使用收益
    ，係因當時原告以將結婚須有新房為由，請求被告若抽中國
    宅即同意將系爭房地暫借其居住，兩造並口頭約定由原告暫
    墊自備款、部分貸款及貸款利息，在原告借住期間並不得向
    被告收取借款利息，被告則不得向原告收取租金，若嗣後被
    告需用房屋時，原告即應返還房屋，被告則返還之前原告繳
    納之墊款，且被告為辦理系爭房地之登記貸款等事宜才同意
    交付印鑑證明及印鑑章由原告保管，被告未持有系爭房屋鑰
    匙，亦係原告為居住隱私而拒絕將鑰匙備份交付被告。又被
    告雖曾於79年間向原告請求返還系爭房地，卻遭原告拒絕，
    兩造之父親即訴外人張財福亦曾居中協調，被告為免訴外人
    張財福憂心，才另與訴外人張財福及張賢鍇共同合資購買門
    牌號碼臺北市○○區○○街146號3樓之房屋及基地供自己居
    住，斯時原告並未幫忙出資，且原告雖有自行為被告繳納79
    至81年度、83至98年度之房屋稅及78至91年、93年至97年度
    之地價稅，此亦屬原告得否向被告請求不當得利返還之問題
    ，系爭房地之管理維護費用既由原告實際使用收益，其理應
    自行繳納，此均不足以證明兩造間就系爭房地借名契約關係
    存在，就臺北市政府國民住宅處有退款一事被告亦不知情，
    被告實無同意損失第一次購屋優惠而借名供原告辦理系爭房
    地登記之理。並聲明：原告之訴及其假執行之聲請均駁回。
三、本件兩造並不爭執：
（一）被告曾以其名義於76年10月12日與訴外人台北市政府國民
      住宅處（下稱北市國宅處）訂立不動產買賣契約書（原證
      10，下稱系爭買賣契約），以價金新台幣1,761,462元購
      買系爭房地，嗣後系爭房地即登記為被告所有迄今，而關
      於前開應付之價金，其中自備款係由原告所提供繳納，為
      繳納價金則以被告名義向臺北富邦銀行申辦國民住宅及一
      般貸款，被告並有將所需之印鑑章、印鑑證明均交付原告
      辦理，而該貸款之還款事宜嗣後亦係由原告按約分期繳納
      ，且已分別於90年3月8日及83年4月11日清償完畢。
（二）系爭房地之所有權狀原本自系爭買賣契約簽立後迄今，均
      係由原告所持有，且76年10月16日交屋後迄今均由原告占
      有使用，期間之收益均由原告收取，裝潢及維護管理費用
      亦由原告支付。
（三）被告為以其名義參與系爭房地之國宅買賣抽籤事宜，曾於
      76 年5月25日將戶籍遷入訴外人即兩造之兄張賢鍇位於之
      台北市松山區○○○路○段11號4樓（門牌整編前為台北市
      松山區○○○路 ○段11-3號）住處，迨系爭買賣契約成立
      後之77年8月26日迄86年11月5日間，亦曾設籍於系爭房屋
      。
（四）系爭房地之房屋稅、地價稅在98年度之前均係寄送至系爭
      房屋，而系爭房屋78年迄今之房屋稅，除82年度者外（被
      告爭執為其所繳納），其餘均由原告繳納，78年至91年、
      93至97年之地價稅亦係由原告繳納，92年、98年則係由被
      告所繳納，而該地價稅之繳費單據自78年起，即就被告另
      所有之臺北市○○區○○街146號3樓房屋所坐落基地併列
      計徵。
      上情並有原告所提出系爭契約書、系爭房地之登記謄本、
      被告之印鑑證明、79~81年度、83~98年度房屋稅繳款書、
      78~91年度、93~97年度地價稅繳款書、租賃契約、臺北市
      銀行國宅分期配合攤還送款簿、臺北銀行營業部國宅貸款
      分期還款憑單、台北銀行市府分行國宅貸款分期還款憑單
      影本，及被告所提出92、98年度地價稅繳款書影本等件附
      卷可稽，自堪信屬實。
四、其次，被告既以前詞置辯，是本件所應審究之爭點厥為：兩
    造間就系爭房地有無約定由原告向被告借名購買及登記之情
    形？原告繳納價金、房屋稅、地價稅等，係基於與被告間有
    約定原告方為系爭房地所有權人之意，或係基於與被告間約
    定由原告將所繳納款項作為借款而代被告繳納之意？依兩造
    間就系爭房地之約定內容，原告在本件訴訟中終止前開契約
    之意思表示是否有效？被告應否依回復原狀或民法第179條
    關於不當得利之規定，訴請被告移轉登記系爭房地之所有權
    與原告？又或原告得否類推適用民法第541條第2項約定，請
    求被告協同辦理系爭房地之所有權移轉登記？而查：
（一）本件兩造既不爭執系爭房地購入時之相關價款、費用均係
      由原告繳納，關於為繳納部分價款而向訴外人臺北富邦銀
      行申辦貸款之部分，亦均由原告按期繳納，嗣後之應納地
      價稅、房屋稅，連同相關管理維護費用等，除82、92年度
      者外，向由原告負擔等事實，已可見系爭房地購入初始雖
      經登記為被告所有，惟實際價款及後續管理費用等均由原
      告負擔，此與一般買賣契約係由名義上買受人實際出資，
      嗣後之稅費等亦由買受人負擔之情形確有不同，加之被告
      亦自認系爭房地之所有權狀購入迄今均由原告持有保管，
      而非被告，並經原告當庭提出各該所有權狀原本證明之，
      此亦與不動產所有權人縱有將不動產交付他人使用，足以
      表彰所有權之證明文件仍會自行持有之常情不合，雖然被
      告復辯稱斯時兩造有約定一旦被告請求原告返還系爭房地
      時，被告即須清償前開原告墊付之價款等內容，此仍不足
      以說明何以系爭房地所有權狀為何有交付原告保管，而非
      被告自行持有之必要，再衡以系爭房屋購入迄今已近二十
      年，若如被告所辯情節，原告居住後須持續先代被告墊款
      ，但代墊而得居住之期間卻僅繫於被告何時決定請求返還
      ，原告之居住處所將長期處於不確定狀態，且被告稱就此
      代墊款項兩造間並未約定計付利息等情，原告有何願意長
      期負擔買賣價款及相關費用，卻任令自己住所陷於無法確
      定取得狀態之理，已值存疑；況且，被告亦不爭執系爭房
      屋購入後迄今其從未實際居住使用，而僅曾在購入後迄86
      年11月5日前設籍該處，有被告所提出戶籍謄本一份為憑
      ，甚至在原告87年至90年出國而未居住系爭房屋期間，被
      告亦未收回自行使用收益，反而任由原告以自己名義擔任
      出租人而收取租金，亦有原告所提出房屋租賃契約書影本
      一份為證，若如被告所稱後續原告繳納之稅費、管理維護
      費均係作為原告使用系爭房屋之租金性質，斯時原告既未
      居住該處，當無仍續付該期間內地價稅等費用之必要，遑
      論以當時原告取得租金收益達每月26,000元，有前開租約
      影本在卷可參，若如被告所辯稱其仍為系爭房地實際所有
      權人，又焉有任令已出國而未依約居住使用該處之原告自
      行取得此收益之理，此均可見被告上開所辯，實悖於常理
      ，反而由前述原告購入時須負擔價款，嗣後亦由其居住使
      用，甚且未自行居住時即出租他人而為收益等情狀，原告
      主張系爭房地實際上係由其所購入並基於真正所有權人地
      位為使用收益，僅係因當初屬國宅之系爭房屋申購資格有
      相關限制需要，始須借用被告名義辦理登記一節，較為可
      採。
（二）進而，兩造間既有如原告所主張之借名登記約定存在，考
      諸兩造約定目的既僅在使用被告名義辦理系爭房屋登記，
      被告並無須進一步積極為原告處理何事務，此情雖與一般
      委任關係中係由事人約定，一方委託他方處理事務，他方
      允為處理之目的有別，但基於雙方信賴而為借用之性質仍
      屬類似，以民法第549條第1項規定委任當事人之任何一方
      ，得隨時終止委任契約之規定，亦堪認原告得隨時終止與
      被告間之借名登記契約關係，是原告在本件訴訟中為終止
      該借名登記契約之意思表示後，依民法第263條準用民法
      第259條第1款規定，請求被告回復原狀即將系爭房地之所
      有權移轉登記為原告所有，即為有理。
五、從而，原告依與被告間之借名登記契約法律關係，主張終止
    上開契約後並依民法關於回復原狀之規定，請求被告將系爭
    房地所有權移轉登記與原告，為有理由，應予准許。
六、兩造其餘之攻擊或防禦方法及證據，經本院斟酌後，認為均
    不足以影響本判決之結果，自無逐一詳予論駁之必要，併此
    敘明。
七、至於原告就前開請求復聲請供擔保請准為假執行宣告部分，
    按持有判令對造應辦理所有權移轉登記之確定判決時，原得
    依強制執行法第130條之規定單獨向地政機關申請辦理登記
    ，此觀土地登記規則第18條、第26條第2項之規定自明，是
    執行法院對此確定判決，除依強制執行法第130條發給證明
    書外，並無開始強制執行程序之必要，有最高法院49年台上
    字第1225號判例可資參照，於此類請求既無執行之必要，自
    亦無為假執行之必要。查本件原告既係請求被告將系爭房地
    所有權移轉登記與原告，此給付內容雖屬財產權訴訟，依前
    揭說明仍無為強制執行之必要，而僅得待確定後持法院判決
    逕行辦理所有權移轉登記，性質上自不得為假執行，是原告
    就此之假執行聲請，則無必要，不應准許之。
八、訴訟費用負擔之依據：民事訴訟法第78條。
中    華    民    國    99    年    8     月    20    日
                  民事第六庭    法  官  林麗真
以上正本係照原本作成。
如對本判決上訴，須於判決送達後20日內向本院提出上訴狀。如
委任律師提起上訴者，應一併繳納上訴審裁判費。
中    華    民    國    99    年    8     月    20    日
                                書記官  黃靖雅

司法院資訊處製作；財團法人民間司法改革基金會備份。
